【裁判字號】    90,上易,2760
【裁判日期】    901129
【裁判案由】    侵占
【裁判全文】
臺灣高等法院刑事判決                            九十年度上易字第二七六號
    上  訴  人
    即  自訴人  大然文化事業股份有限公司
    法定代理人  乙○○
    自訴代理人  丙○○
    被      告  戊○○
    選任辯護人  李勇三
右上訴人因被告侵占案件，不服臺灣板橋地方法院中華民國九十年六月二十六日第一
審判決提起上訴，本院判決如左：
    主  文
上訴駁回。
    理  由
一、自訴意旨略以：被告戊○○自民國（下同）八十九年八月八日起，在自訴人大然
    文化事業股份有限公司任職，負責公司總務室人事組人事業務，掌管全公司人事
    資料文件，詎料被告於同年十二月十六日未與公司辦理離職交接手續，突然不告
    而別，且未經自訴人公司同意，蓄意攜走其所掌管之自訴人公司所有之三名員工
    （即被告、王靖琦、己○○）之人事資料，迄今三個多月不予歸還，致使自訴人
    公司於三人同時不告而別後，因無人事資料，致無法追查三人之地址及相關資訊
    ，造成公司人事管理之困擾。因認被告戊○○涉有刑法第三百三十六條第二項之
    業務侵占罪嫌。
二、自訴人認被告戊○○涉有業務侵占罪嫌，無非以被告在自訴人公司負責人事業務
    ，有簽呈為憑；被告不告而別後，其所保管之被告、王靖琦、己○○之人事資料
    均不異而飛，為其主要之論據。惟訊之被告戊○○則堅決否認有業務侵占犯行，
    辯稱：伊自八十九年八月八日起在自訴人公司任職，至同年十二月十六日止，負
    責人事資料管理業務；伊任職之初即發現有人事資料不齊之事，曾報告主管丁○○；且人事資料置於伊辦公室內未上鎖之鐵櫃裡，並非僅伊一人可以取得；復因
    在任職期間獲知自訴人公司曾不當利用應徵者人事資料，為免伊自己之人事資料
    被自訴人公司不當使用，故於離職時始將伊本人之身分證影本、存摺影本帶走；
    至於同事王靖琦、己○○之人事資料非伊所帶走等語。
三、按犯罪事實，應依證據認定之，無證據不得推定其犯罪事實，刑事訴訟法第一百
    五十四條定有明文。又，認定不利於被告之事實，須依積極證據，苟積極證據不
    足為不利於被告事實之認定時，即應為有利於被告之認定，更不必有何有利之證
    據。且告訴人之告訴，係以使被告受刑事訴追為目的，故其陳述是否與事實相符
    ，仍應調查其他證據，以資審認。最高法院著有三十年上字第八一六號、五十二
    年台上字第一三００號亦分別著有判例。經查：
  (一)被告自八十九年八月八日至同年十二月十六日任職自訴人公司，管理人事資料業
    務期間，於八十九年九月間有填寫會簽單，敘明：「原規定新進人員於到職一週
    內需交齊人事資料，但有未在期限內繳交齊全之情事，導致人事及財務於作業上
    受到影響，故重申規定：若爾後新進人員未在到職一週內交齊，則當月薪資一律
    延至次月結算」云云。嗣經其他主管複簽意見為「請確實遵守，任用未滿三個月
    者，若仍未交齊，請於一週內補件，否則與新人同樣處理」等語，並陳由社長批
    准；有自訴人所提出被告書具之會簽單在卷可稽（見原審卷第六頁）。則被告所
    辯：伊任職之初即發現有人事資料不齊之事，曾報告主管丁○○乙節，應確為屬
    實，而可採信。
  (二)自訴人雖指陳：渠公司之人事資料均存放在辦公室鐵櫃內上鎖，由被告專則保管
    ，其他人均無法任意取用云云。被告之上級主管即自訴人總務室室長丁○○亦到
    庭為相同之供證，以為證明。然據證人即原自訴人公司之總務室職員甲○○（原
    名王靖琦）於本院調查中到庭具結證稱：伊知道那一個鐵櫃（存放公司人事資料
    ），伊等就坐在同一個辦公室，伊等後面三個鐵櫃都沒有上鎖，（人事資料的鐵
    櫃）沒有（上鎖），那邊的鐵櫃都沒上鎖等語（見本院九十年十月九日訊問筆錄
    ）。另位自訴人公司前職員廖家惠亦具結供證：渠在庶務組，跟被告和主任（丁○○同一辦公室），（公司的人事資料）就放在後面的櫃子裡，渠沒看過，不過
    所有的資料都是放那邊，櫃子平常是沒有上鎖的云云（見本院九十年十一月六日
    訊問筆錄）。甲○○、廖家惠二位證人所供核與自訴人之指述及證人丁○○之證
    言全然不一。惟證人丁○○現仍為自訴人公司之職員，在法院所為供證，依刑事
    訴訟法第一百八十五條第五款之規定不得命其具結，而無用負偽證罪責；而證人
    甲○○、廖家惠則為自訴人公司已離職員工，若有不實陳述將負偽證罪責；兩相
    比較，自以證人甲○○、廖家惠之供證，為可採信。
  (三)被告在自訴人公司任職之初，該公司之員工之人事資料，既已有不全之情事，而
    被告負責保管期間，人事資料所存放之鐵櫃又係沒有上鎖，任何職員均可開啟，
    有如前述；則自訴人公司人事資料之遺失，被告雖難辭其疏忽之責，然究難遽然
    執以認定短缺之資料即係被告所侵占。
  (四)被告坦承於離職時攜走其本人之身分證影本、存摺影本。惟按刑法第三百三十六
    條第二項之業務侵占罪以行為人有為自己或第三人不法所有之意圖，為該罪之構
    成要件，此觀諸該法條之規定自明。被告於離職時所攜走之身分證、存摺影本，
    其以影印方式取得，不過僅需新臺幣一、二元之代價，尚不及一般員工日薪之百
    分一、一張捷運車票價格十分之一，以我國內進步之生活水準，自難認被告有為
    此一、二元之代價甘犯法紀之必要；參以，個人之存摺與員工之任職毫無關係，
    自訴人公司要求員工提出個人存摺影本，亦頗異於常情觀之（按：個人薪資之撥
    付僅須帳戶號碼，無須存摺影本）；被告所辯：為免伊自己之人事資料被自訴人
    公司不當使用，故於離職時始將伊本人之身分證影本、存摺影本帶走等語，亦應
    非出自虛構。此部分被告所為，尚難認有不法所有之意圖。
四、此外，復查無其他積極證據足認被告有自訴意旨所指之侵占犯行，被告之犯罪尚
    屬不能證明。原審因之為被告為無罪之諭知，核無不合。自訴人之上訴意旨仍執
    前詞指摘原判決不當，並無理由，應予駁回。
據上論斷，應依刑事訴訟法第三百六十八條，判決如主文。
中      華      民      國    九十      年     十一     月    二十九    日
                              臺灣高等法院刑事第十二庭
                                  審判長法  官  劉 景 星
                                        法  官  陳 志 洋
                                        法  官  陳 博 志
右正本證明與原本無異。
不得上訴。
                                        書記官  陳 嘉 文
中      華      民      國     九十     年      十一    月     三十     日


司法院資訊處製作；財團法人民間司法改革基金會備份。
